臺灣高等法院刑事判決　　　　　　　　　　　　　九十一年度上易字第一五一八號
　　上　訴　人
　　即　被　告　甲○○
右上訴人因違反著作權法案件，不服臺灣新竹地方法院八十九年度易字第一一七一號
，中華民國九十一年四月三十日第一審判決（起訴案號：臺灣新竹地方法院檢察署八
十九年度偵字第四四六九號），提起上訴，本院判決如左：
    主  文
原判決撤銷。
甲○○無罪。
    理  由
一、公訴意旨略以：上訴人即被告（以下簡稱被告）甲○○係設於新竹縣竹東鎮○○
    路○段六百十一號之「原住民餐飲店」之實際負責人，明知其店內所設置之點將
    家企業股份有限公司（以下簡稱點將家公司）所製造（型號：ＫＤ─三００、機
    號：Ｃ0000000號）之電腦伴唱機內所燒錄之「買醉」、「一代女皇」、
    「無情的你無情的雨」等三首歌曲（下稱系爭三首歌曲），為乙○○○股份有限
    公司（現已更名為美華影音科技股份有限公司，下稱美華公司）享有公開演出權
    之音樂著作，並未授權點將家公司轉授權予其客戶供營業使用，竟基於侵害美華
    公司系爭三首歌曲音樂著作之著作財產權之概括犯意，自民國八十六年一月一日
    至八十七年十一月十三日止，在位於上址之飲食店內之公共場所，連續提供前開
    電腦伴唱機及點歌簿一本，供前往上開餐飲店內消費之顧客點唱，並利用該不知
    情之顧客向現場內之其他不特定顧客傳達前開歌曲音樂著作之內容，而公開演出
    系爭三首歌曲音樂著作，以此方式侵害美華公司就系爭三首歌曲音樂著作之著作
    財產權。迄至八十七年十一月十三日十九時許，為警在前開飲食店內查獲上情，
    並當場扣得燒錄有系爭三首歌曲音樂著作之電腦伴唱機、鍵盤各一臺及點歌簿一
    本等物。詎甲○○於為警查獲上情後，猶不知停止上揭侵害美華公司系爭三首歌
    曲音樂著作之著作財產權之行為，仍承前之概括犯意，繼續在上址經營「原住民
    餐飲店」，並以相同之方式侵害美華公司系爭三首歌曲音樂著作之著作財產權，
    迄至八十九年四月三十日始自行停止經營「原住民餐飲店」及上揭侵害著作財產
    權之行為，因認被告涉有著作權法第九十二條之罪嫌等語。
二、按犯罪事實應依證據認定之，無證據不得推定其犯罪事實；不能證明被告犯罪者
    ，應諭知無罪之判決，刑事訴訟法第一百五十四條、第三百零一條第一項分別定
    有明文。又認定犯罪事實應憑積極證據，倘積極證據不足以為不利於被告事實之
    認定時，即應為有利被告之認定，更不必有何有利之證據；刑事訴訟上證明之資
    料，無論其為直接證據或間接證據，均須達於通常一般之人均不致於有所懷疑，
    而得確信其為真實之程度，始得據為有罪之認定，若其關於被告是否犯罪之證明
    未能達此程度，而有合理性懷疑之存在，致使無從形成有罪之確信，根據「罪證
    有疑，利於被告」之證據法則，即不得遽為不利被告之認定，最高法院三十年上
    字第八一六號、七十六年臺上字第四九八六號分別著有判例。
三、公訴人認被告涉犯著作權法第九十二條罪嫌，係以上開事實有告訴代理人之指訴
    、扣案之點將家公司所製作之上開電腦伴唱機、鍵盤各一台、點歌簿一本及現場
    照片十三幀、搜索扣押證明筆錄及扣押物品清單各一份附卷可稽，且告訴人復提
    出授權書、行政院新聞局錄影節目審查合格證明書、著作財產權讓與證明書、內
    政部著作權執照各一紙、內政部著作權登記簿謄本二紙為證。又點將家公司僅取
    得寶麗金公司「家庭用」之授權，並未取得「營業用」得公開播映之權利，為被
    告所不否認，被告於偵查中亦自承系爭三首歌曲自八十六年一月一日起，即供不
    特定之客人點唱，參以被告經營「原住民餐飲店」之經營期間已達二年餘，系爭
    三首歌曲皆為膾炙人口之歌曲，且告訴代理人彭安邦曾至該餐飲店實地消費，查
    知該點唱機確燒錄有系爭三首美華公司享有音樂著作財產權之歌曲，有被告經營
    之上開餐飲店所開立之免用發票收據、查證表（含現場圖）各一份可參，可見不
    特定之客人確能點播系爭三首歌曲等情，為其論據。訊據被告固不否認共同出資
    經營「原住民餐飲店」，並於店內設有點唱機供人點唱歌曲，惟堅決否認有何侵
    害著作權情事，並辯稱：該餐飲店係翁緞妹於八十六年一月間向他人頂讓而來，
    系爭電腦伴唱機亦與該店同時受讓，伊出資五十萬元，僅是該餐飲店之股東，擔
    任打雜工作，並非負責人，而該點唱機內約有五、六千首歌曲，伊並不知哪幾首
    是未經授權的，且店內點歌機率很少，大部份均是鋼琴演奏，本件被查獲時伊已
    退股，該店其他股東已獲判無罪，本件已逾告訴期間，伊卻仍被起訴，誠屬冤枉
    等語。
四、經查：（一）、告訴乃論之罪，其告訴應自得為告訴之人知悉犯人之時起，六個
    月內為之，刑事訴訟法第二百三十七條第一項定有明文。經查，新竹縣竹東鎮○
    ○路○段六百十一號之「原住民餐飲店」之負責人為翁緞妹，有新竹縣政府營利
    事業登記證影本一份在卷可按。本件警方會同告訴人美華公司代理人彭安邦查獲
    後，檢察官即依現場自承為實際經營管理人之劉肇昌（翁緞妹之子）之自白，對
    劉肇昌提起公訴，嗣法院發現本件實際經營人為本件被告，即於八十八年八月十
    九日以劉肇昌罪證不足為無罪之判決，有新竹地方法院八十八年度易字第三八三
    號判決一份在卷可按。告訴人既無從瞭解「原住民餐飲店」之內部關係，應認告
    訴人於法院判決認定實際負責人為本件被告後即同年八月十九日始知悉行為人為
    本件被告，是告訴人於同年十二月四日於檢察官訊問表明告訴之旨（參偵卷第二
    七頁反面），應尚未逾告訴期間，合先說明；（二）、被告出資經營之「原住民
    餐飲店」內所設置由點將家公司所製造之電腦伴唱機所燒錄之「買醉」、「一代
    女皇」二首歌曲，為原權利人寶麗金音樂出版管理股份有限公司（現已更名為環
    球音樂出版股份有限公司，以下稱環球公司）享有公開演出權之音樂著作（嗣環
    球公司於八十七年八月一日將上揭二首歌曲之所有權利義務讓與美華公司，自斯
    時起，該二首歌曲成為美華公司享有公開演出權之音樂著作），而環球公司僅於
    八十五年五月二十日授權點將家公司就此二首音樂著作可以電腦ＭＩＤＩ３‧５
    磁碟片之產品型式出版發行，亦即授權點將家公司可以重製上述音樂伴唱卡，並
    未授權點將家公司可將上揭二首歌曲重製於電腦伴唱機內，是點將家公司將上開
    二首歌曲之音樂著作重製於電腦音樂伴唱機之硬碟中，係未經授權為之，此有美
    華公司於九十一年四月二十九日提出之刑事陳報狀，暨環球公司與點將家公司之
    使用同意合約書一份附卷可稽（參原審刑事卷宗第一三七頁至第一四三頁）。
    又「無情的雨無情的你」歌曲係於八十二年九月九日由詞曲創作人董榮駿之繼承
    人闕淑超授權上華國際企業股份有限公司（下稱上華公司），並委託該公司全權
    處理國內外地區該著作之相關權益事項，後該公司於八十七年間將系爭歌曲授權
    美華公司重製於電腦伴唱機內，並得使用於營業場所，專屬期間至八十九年五月
    三十一日止，美華公司因此享有該歌曲在臺澎金馬地區獨家專屬發行營業用之視
    聽出版品，及公開上映及公開演出權，惟點將家並未另由美華公司取得公開演出
    之權利，亦即點將家公司未取得將該首歌曲重製於電腦伴唱機之授權等情，有環
    球音樂出版股份有限公司於九十一年一月二十四日函送之經濟部公司執照、著作
    權轉讓契約書、證明書、上華公司九十一年一月二十二日（九一）上華字第九一
    ○一二二號函、協議書、美華公司之經濟部公司執照及臺北市政府營利事業登記
    證等在卷足稽（參原審刑事卷宗第八六頁、八七頁、第九十頁至第九七頁、第一
    ０九頁至第一一０頁）。雖被告利用點將家公司製作之電腦伴唱機，未經美華公
    司授權重製系爭三首歌曲，惟被告是否涉有著作權法第九十二條規定以公開演出
    方式侵害他人著作財產權，仍需依積極證據認定之；（三）、觀諸著作權法第九
    十二條規定：「擅自以公開口述、公開播送、公開上映、公開演出、公開展示、
    改作、編輯或出租之方法侵害他人之著作財產權者」之規定，該條關於侵害他人
    著作財產權之刑事處罰規定，為實害犯，即必有實際之侵害他人之著作財產權之
    行為，始構成該罪。經查，「原住民餐飲店」連同系爭點將家公司之電腦伴唱機
    為案外人翁緞妹於八十六年一月間頂讓而來，並與被告等人共同出資經營該餐飲
    店，該電腦伴唱機於頂讓之時已存在，為被告一再堅稱無訛，且有店屋租賃契約
    書一份附卷可參（參原審刑事卷宗第十七頁及其次頁），而上開電腦伴唱機內所
    收錄之詞曲逾千首，系爭歌曲僅屬其中三首，比例甚低，該歌曲被點播演出之機
    率本屬微小，且被告實無可能一一查知該收錄歌曲之授權情形，參以該「原住民
    餐飲店」係提供場地、飲食供人休憩為主，電腦伴唱機為輔助性娛樂之用，非如
    市區內以計時消費使用頻繁之卡拉ＯＫ店，實難依系爭電腦伴唱機內查有上開三
    首歌曲，據以推定確有不特定之客人曾點播，而有「公開演出」該三首音樂著作
    之情事。況告訴人亦未能提出具體證據以資證明被告擺設於店內之電腦伴唱機內
    之上述三首歌曲，確曾經不特定之顧客點唱，自難遽以被告將電腦伴唱機公開擺
    設於其店內，即推定有不特定之顧客曾經點播系爭歌曲而公開演出。至告訴代理
    人劉怡慧雖於偵查中證稱另一告訴代理人彭安邦曾於八十七年十二月十九日至該
    店內消費蒐證等語（參八十八年度他字第二五六號偵查卷宗第二七頁反面），且
    警方會同告訴代理人彭安邦於八十七年十一月十三日同持搜索票至上址搜索扣得
    前述點唱機、遙控器、點歌本各一件等物，業為台灣新竹地方法院八十八年度易
    字第三八三號載明無訛，且為被告所不否認，然均不足以認定確有其他不特定客
    人曾點播並公開演出上揭歌曲。又告訴人美華公司委任之代理人既係依該公司指
    示至現場點播，則點播演唱系爭電腦伴唱機內上開二首詞曲之行為，顯已取得告
    訴人美華公司之同意，自無擅自以公開演出之方法侵害告訴人美華公司詞曲之音
    樂著作著作財產權可言。縱上所述，被告既堅詞否認犯罪，公訴人所據之理由尚
    難認定被告犯罪，此外，復查無其他積極證據足資認定不特定人曾點唱前開「買
    醉」、「一代女皇」及「無情的雨無情的你」歌曲，自與著作權法第九十二條規
    定之「公開演出」構成要件有間，應屬不能證明被告犯罪。
五、原審未詳予勾稽，逕以被告罪證明確，予以論罪科刑，自有未洽。被告上訴意旨
    否認犯罪，執之指摘原判決不當，為有理由，自應由本院將原判決撤銷，另為被
    告無罪之判決，以昭公允。
據上論斷，應依刑事訴訟法第三百六十九條第一項前段、第三百六十四條、第三百零
一條第一項前段，判決如主文。
本案經檢察官費玲玲到庭執行職務。
中      華      民      國      九十一      年    七    月    二十五    日
                              臺灣高等法院刑事第十三庭
                                  審判長法  官  蔡    燉
                                        法  官  盧  彥  如
                                        法  官  鄧  振  球
右正本證明與原本無異。
不得上訴。
                                        書記官  洪  秋  帆
中      華      民      國      九十一      年    七    月    三十      日
